【裁判字號】    97,台上,1533
【裁判日期】    970717
【裁判案由】    確認買賣關係不存在等
【裁判全文】
最高法院民事判決            九十七年度台上字第一五三三號
上  訴  人  甲 ○ ○
            乙○○○
                      7號
            丙○○○
            丁 ○ ○
            戊 ○ ○
            己 ○ ○
            庚 ○ ○
            辛 ○ ○（即宋盛欽之承受訴訟人）
            壬 ○ ○（即宋盛欽之承受訴訟人）
共      同
訴訟代理人  謝 清 福律師
被 上訴 人  癸 ○ ○
            子 ○ ○
共      同
訴訟代理人  李 璧 合律師
上列當事人間請求確認買賣關係不存在等事件，上訴人對於中華
民國九十七年二月十二日臺灣高等法院第二審更審判決（九十五
年度重上更(二)字第四一號），提起上訴，本院判決如下：
    主  文
原判決關於駁回上訴人備位請求被上訴人子○○給付新台幣一億
一千九百六十六萬元之訴及該訴訟費用部分廢棄，發回台灣高等
法院。
其他上訴駁回。
第三審訴訟費用關於駁回其他上訴部分，由上訴人負擔。
    理  由
本件上訴人主張：伊之被繼承人宋維富於民國七十六年九月五日
與被上訴人子○○簽訂買賣契約，將其所有坐落台北市○○區○
○段二小段四五七號土地（下稱系爭土地）及地上建物平房一棟
出賣予子○○，因子○○之指定而由宋維富與被上訴人癸○○於
同年十月三日簽立土地買賣所有權移轉契約書，將土地移轉登記
為癸○○所有。惟宋維富於訂約時，已達心神喪失程度，其在無
意識中所為之意思表示均屬無效。且系爭土地為田地，子○○無
自耕能力，系爭買賣契約復未約定以有自耕能力之特定人為移轉
登記名義人，系爭買賣契約及指定登記予癸○○之約款均無效，
依民法第一百十三條、第七百六十七條及第一百七十九條規定，
癸○○應將前開所有權移轉登記塗銷；如認癸○○之所有權移轉
登記為有效，子○○與癸○○間就系爭土地係借名登記關係，伊
等代位子○○終止該借名登記關係，癸○○應回復原狀，塗銷系
爭土地所有權移轉登記，如無法塗銷，依民法第一百十三條、第
二百二十六條規定及侵權行為法則，子○○應按土地價值賠償伊
損害等情。爰先位之訴求為確認子○○與宋維富間就系爭土地之
買賣關係不存在，癸○○應塗銷系爭土地之所有權移轉登記之判
決。備位之訴求為命子○○給付伊新台幣（下同）一億一千九百
六十六萬元之判決（上訴人於第一審先位之訴請求確認子○○與
宋維富就系爭土地間之買賣關係不存在、子○○與癸○○間無指
定登記之利他法律關係存在、癸○○與宋維富就系爭土地間之買
賣關係【包括債權關係及物權關係】不存在、子○○及癸○○將
前開所有權移轉登記塗銷。備位之訴請求子○○給付上訴人一億
一千九百六十六萬元。第一審駁回上訴人先位請求，就備位請求
部分，判決子○○應於上訴人返還一千三百六十二萬元之同時給
付上訴人一億一千九百六十六萬元，兩造各就其敗訴部分提起上
訴。原審判決將第一審就備位之訴所為裁判廢棄，改判上訴人先
位、備位之訴除判決確定外均駁回，上訴人甲○○等提起本件第
三審上訴。另關於上訴人請求確認癸○○與宋維富間就系爭土地
買賣之債權關係不存在部分，業經原審更審前判決上訴人勝訴確
定；上訴人請求子○○塗銷所有權移轉登記及確認癸○○與宋維
富間就系爭土地買賣之物權關係不存在部分，業經原審更審前及
第三審判決上訴人敗訴確定，上訴人請求子○○與癸○○間無指
定登記之利他法律關係存在部分，則於原審更審審理時減縮訴之
聲明撤回在案；上訴人請求確認子○○與宋維富間買賣之債權關
係不存在部分，業經原審更審前及第三審判決上訴人勝訴確定。
）。
被上訴人則以：宋維富簽立系爭買賣契約時，非無意識，其意思
表示非無效。子○○係以隱名代理方式，代理癸○○訂立系爭買
賣契約，癸○○為有自耕能力之人，買賣契約應屬有效；縱認子
○○係以自己名義訂約，因簽約時已言明登記予有自耕能力之癸
○○，買賣契約亦非無效。且民法第一百十三條係指信賴利益之
賠償，上訴人亦不能據以請求無法塗銷登記時之賠償。至於所謂
侵權行為損害賠償請求權，已罹於時效，且上訴人已受領價金，
並得以契約無效對抗癸○○，拒絕交付土地，亦無損害可言；縱
認伊應賠償，系爭土地於伊與宋維富簽訂買賣契約當時交易價值
僅二千零四十三萬元，然上訴人起訴時依當年度土地公告現值計
算，已高達一億一千九百六十六萬元，彼等因情事變更所得之利
益高達將近六倍，而伊支付一千七百六十二萬元予宋維富後，非
但宋維富未曾交付土地予伊，且未曾返還伊所交付之買賣價金，
致伊完全無法運用該筆資金作其他投資或購買其他不動產，第一
審僅命上訴人返還訂約時宋維富當時收受之價款，顯失公平，依
民法二百二十七條之二規定，伊得請求增加給付，上訴人亦應賠
償等同於系爭土地公告現值之金額。又癸○○與宋維富間就系爭
土地所有權移轉登記之物權行為有效已確定在案，伊已合法取得
系爭土地之所有權登記，上訴人主張繼承宋維富之權利而本於民
法第七百六十七條所有權人之地位請求伊塗銷系爭土地所有權登
記，顯違背確定判決之既判力。而伊本係自耕農，伊與子○○合
夥共同買受系爭土地，伊受登記為系爭土地之所有權人，乃基於
伊與子○○間之內部合夥關係，並非無法律上之原因，況伊與宋
維富間並無直接法律關係，上訴人主張宋維富與子○○間法律關
係有何無效或不存在之原因，對伊亦無不當得利可言。退步言之
，縱認子○○得終止或解除與伊間之法律關係，亦僅能由子○○
向伊請求返還土地，殊無由上訴人逕行要求伊塗銷系爭土地所有
權登記之餘地，更遑論由彼等代位行使等語，資為抗辯。
原審以：上訴人主張伊之被繼承人宋維富於七十六年九月五日與
子○○簽訂系爭買賣契約，並因子○○之指定而由宋維富與癸○
○於同年十月三日簽立土地買賣所有權移轉契約書，將土地所有
權移轉登記予癸○○，目前仍登記為癸○○名義等事實，為兩造
所不爭執，並有土地房屋買賣契約書、土地買賣所有權移轉契約
書可稽，自堪信為真實。關於上訴人先位之訴請求癸○○塗銷系
爭土地之所有權移轉登記部分：經查上訴人請求確認癸○○與宋
維富間就系爭土地買賣之債權關係不存在，雖經判決上訴人勝訴
確定；惟癸○○與宋維富就系爭土地買賣之物權關係不存在，業
經判決上訴人敗訴確定，揆諸民事訴訟法第四百條第一項規定，
癸○○與宋維富就系爭土地買賣之物權關係存在，上訴人不得再
主張癸○○與宋維富間就系爭土地買賣之物權關係不存在。又宋
維富將系爭土地所有權移轉登記予癸○○時，癸○○為有自耕能
力之人，為兩造所不爭執，則宋維富與癸○○間所為系爭土地所
有權移轉登記之物權行為並無違反修正前土地法第三十條之強制
規定。上訴人主張癸○○之所有權移轉登記有無效之原因，請求
癸○○塗銷所有權移轉登記，為不足採。上訴人雖另主張癸○○
與宋維富間之讓與合意係通謀虛偽意思表示，或子○○借用癸○
○之名義登記係脫法行為應屬無效，或子○○與宋維富間就系爭
土地之買賣契約，依民法第二百四十六條第一項規定為無效云云
；惟癸○○與宋維富間就系爭土地買賣之物權關係既經判決存在
確定在案，癸○○自宋維富所受所有權移轉登記亦屬有效，有如
前述，上訴人此部分主張均屬癸○○與宋維富間就系爭土地買賣
之物權關係經判決存在確定前之事由，不得再行主張。上訴人主
張宋維富將系爭土地所有權移轉登記予癸○○之物權行為，有無
效之原因，依民法第一百十三條、所有權或不當得利法律關係請
求被上訴人癸○○塗銷系爭土地之所有權移轉登記，應屬無據。
另上訴人請求子○○塗銷癸○○就系爭土地之所有權移轉登記，
業經本院判決上訴人敗訴確定，上訴人自亦不得再請求子○○塗
銷該所有權移轉登記，上訴人主張代位子○○請求癸○○塗銷該
所有權移轉登記，即屬無據。至上訴人另主張子○○與癸○○間
就系爭土地係借名登記關係，伊代位子○○終止該借名登記關係
，癸○○應回復原狀，塗銷系爭土地所有權移轉登記云云；經查
子○○與癸○○否認有借名登記關係，抗辯彼等間係合夥關係；
而上訴人並未證明子○○與癸○○間係借名登記關係，其所為子
○○與癸○○間係借名登記關係之主張，尚不足採；另子○○與
癸○○間縱係借名登記，因該登記並無無效之原因或經撤銷之情
形，於終止該借名登記本於債之關係請求返還系爭土地時，亦不
得請求塗銷登記，上訴人主張代位子○○終止與癸○○間之借名
登記關係，請求回復原狀係被上訴人癸○○應塗銷系爭土地之所
有權移轉登記，亦屬無據。關於上訴人備位之訴請求子○○給付
一億一千九百六十六萬元部分：上訴人主張如癸○○無法塗銷系
爭土地之所有權移轉登記，則依民法第一百十三條、第二百十五
條及第一百七十九條規定，子○○應按系爭土地價值賠償伊等所
受損害云云。經查上訴人不得請求癸○○塗銷系爭土地之所有權
移轉登記，係因宋維富將系爭土地所有權移轉登記予癸○○之物
權行為，難認有無效之原因所致，而上訴人請求確認癸○○與宋
維富間就系爭土地買賣之債權關係不存在部分，業經原審前審判
決上訴人勝訴確定在案，亦即癸○○取得系爭土地所有權移轉登
記之原因關係並不存在，上訴人請求回復原狀之爭執在於伊如何
請求癸○○移轉登記返還系爭土地之登記名義，然因上訴人表明
僅請求塗銷登記，而癸○○就系爭土地之所有權登記並無無效之
原因，故未能依上訴人之請求准予塗銷。按系爭土地既仍登記為
癸○○所有，癸○○並無不能移轉登記回復原狀之情形，難認上
訴人將因癸○○給付不能而受損害，從而上訴人備位之訴主張如
癸○○無法塗銷系爭土地之所有權移轉登記，則依民法第一百十
三條、第二百十五條及第一百七十九條規定請求子○○給付一億
一千九百六十六萬元，應屬無據。另按因癸○○並無不能移轉登
記回復原狀之情形，上訴人縱仍主張民法第二百二十六條及侵權
行為之法律關係，彼等請求子○○給付上開金額，亦屬無據。綜
上所述，上訴人依民法第一百十三條、第七百六十七條、第一百
七十九條及第二百四十二條規定，先位之訴請求癸○○將系爭土
地所有權移轉登記塗銷，為無理由；備位之訴依民法第一百十三
條、第二百十五條、第一百七十九條規定，請求子○○給付一億
一千九百六十六萬元，亦為無理由，不應准許等詞，爰將第一審
判命子○○於上訴人返還一千三百六十二萬元同時，給付上訴人
一億一千九百六十六萬元部分廢棄，改判駁回上訴人該部分之訴
；並就第一審駁回上訴人請求癸○○應塗銷系爭土地所有權移轉
登記部分，予以維持，駁回上訴人此部分之上訴。
關於廢棄發回部分（即原判決關於廢棄上訴人備位之訴命子○○
於上訴人返還一千三百六十二萬元同時，給付上訴人一億一千九
百六十六萬元部分）：
按無效法律行為之當事人，於行為當時知其無效，或可得而知者
，應負回復原狀或損害賠償之責任，民法第一百一十三條定有明
文。次按無法律上之原因而受利益，致他人受損害者，應返還其
利益。雖有法律上之原因，而其後已不存在者，亦同。民法第一
百七十九條定有明文。無法律上之原因取得不動產所有權而受利
益，致他人受損害者，該他人自得依不當得利規定，請求移轉不
動產所有權登記，以返還利益，並不發生塗銷登記之問題。又物
權行為有獨立性及無因性，不因無為其原因之債權行為，或為其
原因之債權行為係無效或得撤銷而失效；而買賣契約與移轉所有
權之契約不同，買賣契約不過一種以移轉物權為目的之債權契約
，難謂即為移轉物權之物權契約（本院三十八年台上字第一一一
號判例意旨參照）；倘出賣人出賣之不動產，依買受人之指示，
將買賣標的物不動產所有權逕移轉登記於買受人所指定之第三人
，則此第三人與該出賣人間僅存有移轉物權之獨立物權契約關係
，其間並無何買賣債權債務關係，亦不因其取得所有權之登記原
因載「買賣」而受影響；若此，如買受人無法律上之原因，使非
買賣當事人之第三人取得不動產所有權，第三人因而受有利益，
且該買受人受有損害時，買受人即非不得請求第三人移轉不動產
所有權登記以返還利益。查依原審所認定之事實，子○○為執業
律師，似係無自耕能力，上訴人主張子○○與伊之被繼承人宋維
富簽訂系爭土地買賣契約時，明知或可得而知其無自耕能力，不
得買受農地，系爭買賣契約復未約定以有自耕能力之特定人為移
轉登記名義人，系爭買賣契約及指定登記予癸○○之約款均無效
，竟與之簽訂系爭土地買賣契約，依民法第一百一十三條規定子
○○就此無效法律行為，自應負回復原狀或損害賠償之責任，似
非無據。況被上訴人自承二人為表兄弟關係，本件系爭土地買賣
癸○○與子○○內部為合夥關係云云（見第一審卷第一一五、一
一六頁，原判決第四、五頁），而本件由子○○簽發給付系爭土
地買賣之價金一千三百六十二萬元之五紙支票，係交由宋維富背
書提示兌現，為兩造所不爭執，而原審又認定上訴人請求確認癸
○○與宋維富間就系爭土地買賣之債權關係不存在部分，業經法
院判決上訴人勝訴確定在案，亦即癸○○取得系爭土地所有權移
轉登記之原因關係並不存在（見原判決第八頁），則上訴人是否
不能代位子○○對癸○○請求移轉系爭土地所有權以返還不當得
利？即不無研求之餘地。原審未予詳查論究，將物權契約關係與
其原因之債權關係混淆，而為上訴人敗訴之判決，尚有可議，並
有判決不備理由之違法。上訴論旨，執以指摘原判決其敗訴部分
不當，求予廢棄，非無理由。
關於駁回其他上訴部分（即駁回上訴人先位之訴請求癸○○應塗
銷系爭土地所有權移轉登記部分）：
此部分經核於法並無違背，上訴論旨，就原審取捨證據、認定事
實及解釋契約之職權行使，指摘原判決此敗訴部分不當，求予廢
棄，非有理由。
據上論結，本件上訴一部為有理由，一部為無理由。依民事訴訟
法第四百七十七條第一項、第四百七十八條第二項、第四百八十
一條、第四百四十九條第一項、第七十八條，判決如主文。
中    華    民    國  九十七  年    七    月   十七   日
                      最高法院民事第五庭
                          審判長法官  劉  延  村
                                法官  許  澍  林
                                法官  黃  秀  得
                                法官  李  寶  堂
                                法官  童  有  德
      本件正本證明與原本無異
                                      書  記  官
中    華    民    國  九十七  年    七    月  二十九  日
                                                      K


司法院資訊處製作；財團法人民間司法改革基金會備份。
